臺灣高等法院臺中分院民事判決
                                  109年度上易字第580號  
上  訴  人  蕭楠湧  
被上訴人    
法定代理人  翁培真  
訴訟代理人  林家進律師
被上訴人    王鎮樑  
追加被告    張麗雲  
上列當事人間請求回復原狀等事件，上訴人對於民國109年8月31
日臺灣臺中地方法院108年度訴字第2739號第一審判決提起上訴
，並為訴之追加，本院於110年4月20日言詞辯論終結，判決如下
：
    主  文
上訴及追加之訴均駁回。
第二審（含追加之訴）訴訟費用由上訴人負擔。
    事  實
壹、程序部分：
一、按在第二審為訴之變更或追加，非經他造同意，不得為之。
    但請求之基礎事實同一者，不在此限，民事訴訟法第446條
    第1項、第255條第1項第2款定有明文。查，上訴人起訴原聲
    明請求：㈠被上訴人臺中市○○區○○○○○○○區○○○○○○○○○鎮○○○○○
    ○○市○○區○○段○○○段00000地號土地（下稱系爭土地）上如原
    判決附圖二（下稱附圖二）所示點A 、B 、C 、D 連線範圍
    之水泥混凝土（PC）路面拆除回復原狀。㈡確認上訴人就坐
    落系爭土地上如附圖二所示點A 、B 、C 、D 連線範圍，對
    追加被告張麗雲具有私有地役權存在。上訴人提起上訴，其
    上訴聲明為：東勢區公所、王鎮樑、張麗雲（以下合稱東勢
    區公所等3人）應將系爭土地上如原判決附圖二（下稱附圖
    二）所示點A 、B 、C 、D 連線範圍之水泥混凝土（PC）路
    面拆除回復原狀（見本院卷第7頁、第115頁）。然查，上訴
    人請求張麗雲刨除路面回復原狀部分，非於原審請求範圍，
    應屬在本院所為追加之訴。而審之上訴人追加之訴與原訴，
    係主張如附圖二所示點A、B、C、D連線範圍為其私有權利範
    圍，請求東勢區公所等3人應將其上鋪設之水泥混凝土（PC
    ）路面拆除，核其請求之基礎事實同一，揆諸首揭規定，應
    予准許。
二、王鎮樑經合法通知，未於言詞辯論期日到場，且核無民事訴
    訟法第386條各款所列情形，爰依上訴人之聲請，由其一造
    辯論而為判決。
貳、實體部分：
一、上訴人主張：上訴人於民國87年4月2日，向訴外人林○○購買
    坐落臺中市○○區○○段○○○段000○0地號土地（下稱256-1地號
    土地），因該筆土地為袋地，另於同年5月7日與訴外人郭茂
    雄訂立「道路擴寬費用補償協議書」（下稱系爭協議書），
    約定由上訴人支付補償金新臺幣（下同）76萬7000元，以取
    得系爭土地上如附圖二點A、B、C、D連線範圍（以下稱A、B
    、C、D連線範圍），作為道路通行使用，並由臺中市東勢地
    政事務所於87年間依使用位置測量鑑界完畢。上訴人於支付
    上開補償金後，即取得A、B、C、D連線範圍之私有地役權（
    下稱系爭地役權），並非供公眾通行之道路。而因系爭土地
    為農牧用地，無法分割，故未辦理所有權移轉登記，而由上
    訴人依前開使用位置，取得占有物使用權，一直占有使用至
    今。從而，上訴人之系爭地役權至今仍存在，亦因時效取得
    地役權，不因未向地政機關辦理地役權登記而喪失。張麗雲
    自前手買受系爭土地時，就系爭地役權之使用範圍已無所有
    權能，王鎮樑為臺中市東勢區中嵙里（下稱中嵙里）之里長
    ，亦明知系爭土地上有上訴人通行之私有道路存在，竟出具
    不實切結書，而東勢區公所於派員會勘時，亦未詳查，東勢
    區公所等3人均未經上訴人同意，而由東勢區公所利用107年
    度東勢區水木土保持及農路維護小型工程經費，在A、B、C
    、D連線範圍之土地上，將上訴人鋪設柏油瀝青路面刨除改
    鋪設水泥混凝土(PC）路面，張麗雲再於施工完成後才出具
    土地使用同意書，均已侵害上訴人之財產權，爰依民法第76
    5條、第767條第1項、第800條之1、第851條、第852條、第9
    40條、第941條、960至962條等規定提起本件訴訟等語（原
    審就前開部分為上訴人敗訴之判決，上訴人不服，提起上訴
    ；未繫屬於本院部分，不在本院審理範圍）。並上訴聲明：
    ㈠原判決關於駁回上訴人後開第㈡項之訴部分廢棄。㈡上廢棄
    部分，東勢區公所與王鎮樑應將坐落系爭土地上如附圖二所
    示點A、B、C、D連線範圍之水泥混凝土（PC）路面拆除回復
    原狀。又於上訴時提起追加之訴，並聲明：張麗雲應將坐落
    系爭土地上如附圖二所示點A、B、C、D連線範圍之水泥混凝
    土（PC）路面拆除回復原狀。
二、東勢區公所則以：東勢區公所係因中嵙里里長王鎮樑向其申
    請重新施作路面，其派員現勘並評估因路面已有破損，為維
    護民眾通行及生命安全，故派工施作，且經系爭土地所有權
    人即張麗雲出具土地使用同意書，而在系爭土地上如原判決
    附圖一（下稱附圖一）所示點3 、4 、5 、6 連線範圍內鋪
    設水泥混凝土（PC）路面，並未改變原有之通行功能。況且
    ，依據債之相對性，系爭協議書僅拘束上訴人與郭茂雄，其
    並不受拘束；又上訴人就A、B、C、D連線範圍之土地，並無
    地役權之登記，地政機關亦未受理，上訴人主張其取得地役
    權云云，並不足採。再者，系爭土地上有既成道路存在，系
    爭協議書亦僅約由上訴人將之拓寬，縱上訴人因系爭協議書
    占有系爭土地，亦無排除他人通行使用之權利等語資為抗辯
    。並答辯聲明：上訴駁回。
三、王鎮樑則辯以：A、B、C、D連線範圍為既成道路，於79年間
    由改制前之臺中縣政府開設，平時供中嵙里里民行走。王鎮
    樑為民選之里長，因民眾提出道路破損需重新鋪設之需求，
    為維護用路人之通行安全，故發函向東勢區公所提出申請，
    並於工程施作前提出道路確實屬公共通行之切結書，並無圖
    利情事。且道路施工後，並未改變原有通行功能，無損及上
    訴人權益等語。並答辯聲明：上訴駁回。
四、張麗雲則以：張麗雲於107年間，向訴外人賴劉秀麗購買系
    爭土地，並未扣除上訴人所述系爭地役權之範圍，且其購買
    時，經代書告知系爭土地已有部分作為供公眾通行之道路使
    用，不得妨害通行權益，故其並未設置障礙，迄今依舊讓人
    通行。賴劉秀麗於出售系爭土地時，未曾提及坐落系爭土地
    上道路為私人鋪設道路，上訴人也未辦理地役權登記，其主
    張有地役權，並無理由。張麗雲既為系爭土地所有權人，自
    有權同意東勢區公所在系爭土地上鋪設水泥混凝土（PC）路
    面，上訴人請求刨除路面，亦無理由等語資為抗辯。並聲明
    ：追加之訴駁回。
五、兩造就本件為爭點整理如下：（見本院卷第88至89頁）
㈠、不爭執事項：
１、系爭土地原為賴劉秀麗所有。
２、張麗雲於107年3月26日向賴劉秀麗購買系爭土地，並簽立不
    動產買賣契約書（見原審卷第117至119頁），嗣於107年5月
    10日登記為所有權人。
３、王鎮樑在107年間是中嵙里里長，於107年3月26日以（107）
    中嵙字第08號函向東勢區公所申請重新施作路面約50公尺（
    見原審卷第103頁）。
４、東勢區公所依第⒊項之申請，在系爭土地上如附圖一所示3、4
    、5、6連線範圍部分鋪設水泥混凝土（PC）路面【上訴人主
    張如附圖二點A 、B 、C 、D （範圍涵蓋上開3 、4 、5 、
    6連線部分）】。
５、上訴人因256-1地號為袋地，於87年5月7日與郭茂雄簽立系爭
    協議書，約定由上訴人支付補償金76萬7000元予郭茂雄，由
    郭茂雄同意上訴人在系爭土地上現有即成道路擴寬為6.7至8
    米，供上訴人通行。
㈡、爭點：
    上訴人請求東勢區公所等3人應將坐落A、B、C、D連線範圍
    之水泥混凝土（PC）路面拆除回復原狀，有無理由？
六、得心證之理由：　　
㈠、上訴人主張其依據系爭協議書，支付系爭土地之前地主郭茂
    雄擴寬道路補償費後，取得系爭土地上如附圖二所示點A 、
    B 、C 、D之私有地役權，並依時效取得地役權，僅其有權
    利使用該範圍土地，而得排除他人占有使用；張麗雲對該範
    圍土地已無管領力，東勢區公所、王鎮樑亦無權在該範圍土
    地上鋪設水泥混凝土（PC）路面，自應予以刨除等情，據其
    提出系爭協議書、地籍圖謄本、璟陽企業有限公司預拌混凝
    土送貨單、請款明細表及郭茂雄與詹世裕間之不動產買賣契
    約書等為證（見原審卷25至39頁）；東勢區公所等3人固不
    否認上訴人與郭茂雄簽立系爭協議書，並支付道路補償費等
    情，惟否認上訴人有取得地役權等排除他人占有使用之權利
    ，並以前詞置辯。
㈡、按不動產物權，依法律行為而取得者，非經登記，不生效力
    ；不動產役權者，謂以他人不動產供自己不動產通行、汲水
    、採光、眺望、電信或其他以特定便宜之用為目的之權，民
    法第758條、第851條定有明文。又債為特定人間之權利義務
    關係，僅債權人得向債務人請求給付，第三人並無請求債務
    人向債權人給付之權利，此為債之相對性原則（最高法院88
    年度台上字第694號民事裁判意旨參照）。查，上訴人在87
    年4月2日與林○○簽立不動產買賣契約，買受256-1地號土地
    ，並約定林○○保證256-1地號土地聯外道路為即成道路，上
    訴人通行無阻，並由林○○同意於同段256地號土地南段開闢6
    米道路供256-1地號土地通行，另上訴人需將系爭土地上之
    即成道路拓寬成6米，拓寬部分由上訴人以每坪2萬元補償郭
    茂雄，有上訴人提出之上開不動產買賣契約為證（見原審卷
    第57至65頁）；上訴人嗣於87年5月7日與郭茂雄簽立系爭協
    議書，於第一條約定：郭茂雄同意將系爭土地現有即成道路
    擴寬為6.7米至8米路，並以道路能直行為原則供上訴人通行
    之；於第二條約定：擴寬部分初步測量約為38.85坪，上訴
    人以每坪2萬元補償郭茂雄，補償總金額共計76萬7000元，
    作為擴寬道路之補償費，亦有系爭協議書在卷可參（見原審
    卷第25至31頁）。則上訴人係為其買受之256-1地號土地有
    得以聯外道路而與郭茂雄簽立系爭協議書，應可認定。上訴
    人雖主張依據系爭協議書，僅其得使用通行擴寬部分之土地
    云云。惟依據系爭協議書之內容，僅記載上訴人得於既成道
    路上擴寬，並於擴寬後之道路通行，並未約定郭茂雄不得提
    供他人通行之情形，況且，系爭協議書係上訴人與郭茂雄2
    人所簽立，本於債之相對性原則，東勢區公所等3人既非締
    約之當事人，自不受系爭協議書之拘束。此外，上訴人雖提
    出郭茂雄於100年間與訴外人詹世裕所簽訂不動產買賣契約
    書，主張其有私有地役權云云，惟觀之該不動產買賣契約書
    第五條㈥約定：「乙方（即郭茂雄）右側現況道路（指斜坡
    部分）應無條件供後面之地主永久通行使用。道路通行使用
    權如與他人有糾紛時，乙方應出面處理。」等語（見原審卷
    第37至39頁），充其量僅係詹世裕與郭茂雄曾約定現況道路
    應無條件供「後面之地主」永久通行使用，如道路通行使用
    權與人發生糾紛時，郭茂雄應出面處理等情。縱使此「後面
    之地主」所指為上訴人，亦僅是郭茂雄與詹世裕約定須提供
    該現況道路予上訴人之通行，不得阻礙，並非在使上訴人取
    得得以排除他人使用通行之權利。上訴人既未依法登記地役
    權等不動產物權，則上訴人主張其關於A、B、C、D連線範圍
    之土地，有排除他人占有使用之私有地役權等權利云云，即
    屬無據。
㈢、上訴人另主張其依時效取得地役權云云。惟按不動產役權因
    時效而取得者，以繼續並表見者為限，民法第852條第1項定
    有明文。又依占有之事實，完成時效，而可取得地上權或地
    役權者，依法固得請求登記其地上權或地役權，但在未經向
    地政機關請求登記地上權或地役權以前，尚難謂其已取得地
    上權或地役權；主張因時效而取得地役權之人，在未依法請
    求登記為地役權人之前，不能本於地役權之法律關係，向供
    役地所有人有所請求；故因時效而取得地役權登記請求權者
    ，在未為登記前，占有他人之土地，仍屬無正當權源，侵害
    他人之權利（最高法院84年度台上字第2550號、72年度台上
    字第4282號民事裁判意旨參照）。而查，系爭土地並無登記
    不動產役權，亦無受理測量資料等情，有臺中市東勢地政事
    務所109年1月6日中東地一字第1090000083號函在卷可稽（
    見原審卷第189頁），上訴人復未提出其已向地政機關請求
    登記地役權之證明，則依上開說明，自不得主張其已取得地
    役權甚明。
㈣、上訴人雖主張張麗雲向賴劉秀麗購買系爭土地時，已知有私
    人通行道路存在，其2人並未將通行部分列入系爭土地買賣
    價金之一部分，故張麗雲對系爭土地並無所有權之權能云云
    ，惟為張麗雲所否認。而查，依據張麗雲提出其與賴劉秀麗
    於107年3月26日簽立之不動產買賣契約書，該買賣契約書約
    定張麗雲買受系爭土地、面積2923平方公尺（即全部登記面
    積）、權利範圍全部、買賣總價款725萬元；另於第八條特
    約事項㈡記載：「買賣標的目前有部分土地（兩處）已作為
    公眾通行道路使用，為後方土地所有權人通行之所必需，已
    告知甲方（即張麗雲，下同）知悉無誤，甲方同意依現狀承
    買，該部分土地於點交後並須繼續作原來之使用，不得妨礙
    通行人權益」等語（見原審卷第117至119頁），並未提及系
    爭土地之買賣價金計算應扣除上訴人所主張如A、B 、C 、D
     連線範圍之土地，且前開買賣契約書第八條特約事項㈡僅敘
    明當時已供公眾通行使用部分，應依現狀繼續供公眾通行使
    用，亦未記載上訴人擁有該道路之權利或有何私有地役權存
    在等情。且張麗雲亦稱：系爭土地上有部分土地已作公眾通
    行道路，伊亦未設障礙等語，核與其和賴劉秀麗間所訂之不
    動產買賣契約約定意旨相符。而張麗雲既係系爭土地之所有
    權人，就A、B 、C 、D 連線範圍部分，自有同意東勢區公
    所於其上鋪設水泥混凝土（PC）路面之權能，上訴人主張張
    麗雲就該部分土地無所有權能，張麗雲出具之土地使用同意
    書對其不生拘束力云云，洵無足採。
㈤、而按所有人，於法令限制之範圍內，得自由使用、收益、處
    分其所有物，並排除他人之干涉；民法第774條至前條規定
    ，於地上權人、農育權人、不動產役權人、典權人、承租人
    、其他土地、建築物或其他工作物利用人準用之，民法第76
    5條、第800條之1固有明定。惟上訴人既未曾辦理地役權等
    物權之登記，亦無時效取得地役權之情形，自無本於地役權
    或何物權之法律關係，對系爭土地所有權人即張麗雲有所主
    張，亦無可主張排除他人占有使用之權利，因此，王鎮樑基
    於里民服務，向東勢區公所申請於系爭土地上之現有道路重
    新施作路面約50公尺，嗣由東勢區公所經系爭土地所有人即
    張麗雲出具土地使用同意書，在A、B、C、D連線範圍改鋪設
    水泥混凝土（PC）路面，並無不法，亦未妨礙上訴人之通行
    ，即無侵害上訴人之何權利，則上訴人依據民法第765條、
    第767條第1項、774條、第800條之1、第851至852條、第940
    至941條、第960至962條等規定，請求東勢區公所等3人應將
    A、B、C、D連線範圍之水泥混凝土（PC）路面刨除回復原狀
    ，洵屬無據。
㈦、上訴人關於A 、B 、C 、D 連線範圍之土地，並無足以排除
    他人占有使用之權利，詳如前述，則上訴人再請求訊問證人
    郭忠奇與李炳華，欲證明其支付補償金及施工費用後，該範
    圍之土地為其私有道路，非供公眾通行道路，尚無必要，附
    此敘明。
七、綜上所述，上訴人主張依民法第765條、774條、第767條第1
    項、第800條之1、第851條、第852條、第940至941條、第96
    0至962條規定，請求東勢區公所、王鎮樑應將坐落系爭土地
    上如附圖二所示點A、B、C、D連線範圍鋪設水泥混凝土（PC
    ）路面拆除回復原狀，為無理由，應予駁回。原審就此部分
    判決上訴人敗訴，於法並無不合，上訴意旨指摘原判決此部
    分不當，求予廢棄改判，為無理由，應駁回其上訴。又上訴
    人於提起上訴時，併依上開規定，追加請求張麗雲應將坐落
    系爭土地上如附圖二所示點A、B、C、D連線範圍鋪設水泥混
    凝土（PC）路面拆除回復原狀，亦無理由，應予駁回。
八、本件事證已臻明確，兩造其餘之攻擊或防禦方法及所用之證
    據，經本院斟酌後，認為均不足以影響本判決之結果，爰不
    逐一論列，附此敘明。
九、據上論結，本件上訴及追加之訴均無理由，爰判決如主文。
中　　華　　民　　國　　110 　年　　5 　　月　　18　　日
                    民事第五庭審判長法　官  許秀芬               法　官  游文科
                                     法　官  李慧瑜
正本係照原本作成。            
不得上訴。
                                     書記官  陳秀鳳
　　　　　　　　　　　　　　　　　　
中　　華　　民　　國　　110 　年　　5 　　月　　18　　日